【裁判字號】    98,訴,993
【裁判日期】    981231
【裁判案由】    塗銷地上權登記
【裁判全文】
臺灣彰化地方法院民事判決  98年度訴字第993號
原      告  丙○○
訴訟代理人  林見軍 律師
被      告  彰化縣線西鄉農會
法定代理人  丁○○
訴訟代理人  甲○○
訴訟代理人  乙○○
上列當事人間請求塗銷地上權登記事件，本院於民國98年12月15
日言詞辯論終結，茲判決如下：
    主      文
被告應將坐落彰化縣線西鄉○○段第1007之2、1007之3地號土地
所有權全部，於民國91年12月16日分別以彰化縣和美地政事務所
收件字號91年彰和資字第104930、104940號所設定登記權利價值
各50,000元不定期限之地上權塗銷。
訴訟費用新台幣壹萬伍仟捌佰伍拾元由被告負擔。
本判決於原告以新台幣伍拾萬元為被告供擔保後，得假執行。
    事實及理由
一、本件原告起訴主張：緣坐落彰化縣線西鄉○○段1007之2、1
    007之3地號土地原係訴外人林岑所有，嗣該土地遭本院以
    97年執字第27443號查封執行拍賣後，乃由原告拍定取得，
    旋於民國98年8月11日辦理所有權移轉登記完竣。觀乎系爭
    二筆土地之異動索引記載，前為貸款之便，即同時設定抵押
    權及地上權予訴外人有限責任彰化第六信用合作社，其後該
    土地再轉而向被告貸款，故被告先於91年12月9日在系爭土
    地設定抵押權，復取得訴外人有限責任彰化第六信用合作社
    拋棄地上權後，再於91年12月16日為加強擔保借款債權，復
    設定系爭地上權之登記，該地上權之設定目的乃為加強擔保
    借款債權，自始即非以支配物之利用價值為目的，因此被告
    從未本於地上權對系爭二筆土地有過實際之使用，而再由前
    後有限責任彰化第六信用合作社及被告設定抵押權之同時，
    方再設定地上權，更見其之本意，絕對不在支配物之利用價
    值，極至灼然，此若再佐以該地上權之設定權利價值僅為區
    區之新臺幣（下同）5萬元，而與該土地所得產生利用之價
    值顯不相當，益發足以證之。從而，承前說明，本件系爭地
    上權之設定登記，均應歸於無效，故原告爰依民法第179條
    及第767條之規定，提起本訴等情。並聲明：(一)被告應將彰
    化縣線西鄉○○段1007之2地號之土地登記謄本上所載登記
    日期91年12月16日、字號：彰和資字第104930號之地上權登
    記予以塗銷。(二)被告應將彰化縣線西鄉○○段1007之3地號
    之土地登記謄本上所載登記日期91年12月16日、字號：彰和
    資字第104940號之地上權登記予以塗銷。(三)訴訟費用由被告
    負擔。(四)請准供擔保宣告假執行。
二、被告則以：被告在系爭二筆土地上並沒有建物或其他工作物
    或竹木及耕作行為，設定地上權目的是擔保債權，金融機構
    為防止債務人把土地出租或設定地上權給第三人，第三人如
    在土地上建築房屋，雖然不會影響土地部分之抵押權，但法
    院在執行拍賣時，買受人意願卻因此受影響而不會出價投標
    ，致債權受償亦同受影響，本件地上權之設定雖與立法的目
    的相違背，但主管機關金管會查帳時，均要求金融機構倘經
    設定抵押權之土地上未建築房屋時，便要求復增加設定地上
    權，且系爭二筆土地之債權係由原債權人有限責任彰化第六
    信用合作社轉讓而來，當時土地上均已由原債權人有限責任
    彰化第六信用合作社設定地上權，徵信時發現土地上存有建
    物，被告在複審時，始知悉系爭二筆土地上尚有第三人所有
    建物占用中，且占用時間久遠，是在原債權人為台中商葉銀
    行股份有限公司及有限責任彰化第六信用合作社時均未曾發
    現，倘第三人會因時效取得地上權，將影響債權人及債務人
    權益，因此被告在受讓原債權人有限責任彰化第六信用合作
    社債權時，於有限責任彰化第六信用合作社拋棄系爭二筆土
    地之地上權同時，由被告設定取得地上權等語置辯。並聲明
    ：原告之訴駁回。
三、查原告主張坐落彰化縣線西鄉○○段1007之2、1007之之3地
    號土地原係訴外人林岑所有，嗣該土地遭本院以97年執字
    第27443號查封執行拍賣後，乃由原告拍定取得，旋於98 年
    8月11日辦理所有權移轉登記完竣。惟上開二筆土地之前手
    同時設定抵押權及地上權予訴外人有限責任彰化第六信用合
    作社，其後該土地再轉而向被告貸款，故被告先於91年12月
    9日在系爭土地設定抵押權，復於訴外人有限責任彰化第六
    信用合作社拋棄地上權後，再於91年12月16日分別以彰化縣
    和美地政事務所收件字號91年彰和資字第104930、1049 40
    號設定登記權利價值各50,000元不定期限之地上權予被告等
    情，業據其提出土地登記謄本暨異動索引、本件執行處執行
    命令及函文為證，復經調取本院97年度執字第27443號執行
    卷宗核閱屬實，復為被告所不爭執，原告上開主張堪信為真
    。
四、又按地上權者，謂以在他人土地上有建築物或其他工作物或
    竹木為目的，而使用土地之權利，係以支配物之利用價值為
    內容，使權利人因標的物之使用收益而直接達到目的，與以
    支配物之交換價值為內容之擔保物權有別。系爭地上權既非
    以支配物之利用價值為目的，即與民法第八百三十二條所定
    之地上權者不符，依民法第七百五十七條規定，自屬不得創
    設。系爭地上權之設定，應屬無效（最高法院84年度台上字
    第2385號判決要旨參照）。查被告在系爭二筆土地上並沒有
    建物或其他工作物或竹木及耕作行為，設定地上權目的僅在
    擔保債權等情，業經被告自承無訛，故原告主張依上開判決
    要旨所示被告就系爭地上權之設定登記，與民法地上權之立
    法目的不符應屬無效，自堪認定。
五、綜上，系爭地上權之設定既屬無效，則被告就取得該地上權
    之登記即無法律上之原因受有登記之利益，且亦妨害所有權
    人行使所有權，因此原告依民法第179條及第767條規定，請
    求被告塗銷系爭地上權之設定登記，洵屬有據。從而，原告
    請求被告應將坐落彰化縣線西鄉○○段第1007之2、1007之3
    地號土地所有權全部，於民國91年12月16日登記分別以彰化
    縣和美地政事務所收件字號91年彰和資字第104930、104940
    號所設定權利價值各50,000元不定期限之地上權予以塗銷，
    即有理由，應予准許。
六、本件訴訟費用即裁判費元15,850元，本院爰依職權確定上開
    訴訟費用由敗訴之被告負擔。
七、原告陳明願供擔保請准為假執行之宣告，經核無不合，爰酌
    定相當之擔保金額併准許之。
八、結論：本件原告之訴為有理由，並依民事訴訟法第78條、第
    390條第2項，判決如主文。
中    華    民    國    98    年    12    月    31    日
                  民事第一庭    法  官  黃倩玲
以上正本係照原本作成。
如對判決上訴，應於判決送達後20日內向本院提出上訴狀。
中    華    民    國    98    年    12    月    31    日
                                書記官  黃幼華

司法院資訊處製作；財團法人民間司法改革基金會備份。
